【裁判字號】    97,訴,1589
【裁判日期】    981229
【裁判案由】    返還土地等
【裁判全文】
臺灣桃園地方法院民事判決              97年度訴字第1589號
原      告  甲○○
            丁○○
            乙○○
共      同
訴訟代理人  邱秀珠律師
被      告  己○○
            丙○○
            庚○○
            戊○○
共      同
訴訟代理人  鄭世脩律師
上列當事人間請求返還土地等事件，本院於民國98年12月15日辯
論終結，判決如下：
    主  文
被告應將坐落於桃園縣中壢市○○段舊社小段八二之九一地號土
地上如附圖所示編號A 部分面積10平方公尺之車道地下室屋頂、
編號B 部分面積8 平方公尺之車道及編號C 部分面積1 平方公尺
之鐵板拆除後，將上開A 、B 部分填土至與上開地號其餘土地地
面一致之高度，並將附圖編號A 、B 、C 部分土地返還與原告。
訴訟費用由被告負擔。
原告以新台幣參拾貳萬壹仟元供擔保後得假執行，被告以新台幣
玖拾陸萬伍仟貳佰元為原告供擔保後得免為假執行。
    事實及理由
壹、程序事項：
    按訴狀送達後，原告不得將原訴變更或追加他訴，但請求之
    基礎事實同一者、擴張或減縮應受判決事項之聲明者，不在
    此限，民事訴訟法第255 條第1 項但書第2 款、第3 款分別
    定有明文。原告起訴時訴之聲明雖係被告應將坐落桃園縣中
    壢市○○○段舊社小段82－91地號土地上如附圖A 部分面積
    20平方公尺之車道拆除，將土地回復原狀返還原告。惟嗣經
    本院會同原告及內政部國土測量局人員至現場履勘鑑測，原
    告於98年10月8 日依測量結果具狀更正訴之聲明為被告應將
    坐落於桃園縣中壢市○○段舊社小段82之91地號土地上如附
    圖所示編號A 部分面積10平方公尺之車道地下室屋頂、B 部
    分8 平方公尺之車道、C 部分面積1 平方公尺上之鐵板拆除
    ，將土地回復原狀返還原告。核屬擴張或減縮應受判決事項
    之聲明，其請求之基礎事實同一，按諸前揭規定，應予准許
    。又原告雖再於本院98年12月15日言詞辯論期日時，當庭就
    原訴訟聲明中之回復原狀，補充陳述係將屋頂、鐵板拆除後
    ，並將附圖A 、B 部分填土，至與82－91地號其他土地地面
    一致之高度。然其僅係就回復原狀之狀態為事實上之補充、
    更正，並非訴之聲明之變更，復經被告表示就此補充並無意
    見，附此敘明。
貳、實體事項：
一、原告主張：
    緣坐落於桃園縣中壢市○○○段舊社小段82－91地號土地（
    即原82－20地號土地）係原告甲○○、丁○○、乙○○三人
    共同於民國97年5 月16日向訴外人李榮華購買，其並於同年
    5 月27日移轉所有權與原告三人，現為原告三人所共有。而
    被告己○○、丙○○、庚○○、戊○○等人係仳鄰於上開82
    －91地號土地即中壢市○○○段舊社小段82－81地號土地（
    即原82－74地號土地）之共有人，及其上建物即門牌號碼桃
    園縣中壢市○○路392 巷5 號、7 號、9 號、11號及13號房
    屋（下稱系爭建物）之所有權人，渠等未經由原告三人同意
    ，且無正當權源，竟擅自占用系爭土地如附圖A 、B 、C 所
    示之部分土地（下稱系爭土地），供作被告等人所有之系爭
    建物之地下停車位出入車道之用，要屬無權占有。而被告雖
    稱渠等所買受之82－81地號土地暨系爭建物，係82－81地號
    土地原所有權人李榮華與建商合建，再出售與被告，而李榮
    華為增加系爭建物之銷售機率，而同意提供原亦係其所有之
    系爭土地供建商興建通往地下停車場之車道，且當初被告買
    受系爭建物，現況即係如此，因而李榮華實已將系爭土地出
    賣與被告。今再出賣與原告，實係一地二賣，且原告於買受
    系爭土地時，既已知悉系爭土地現供被告用以車道使用，原
    告當繼受李榮華容任被告使用系爭土地之義務云云。惟李榮
    華雖同為系爭土地及82－81地號土地之所有權人，然其與建
    商合建時，僅係提供82－81地號土地供做合建之用，並未包
    括原告所有之系爭土地，亦未有如被告所稱之一地二賣之情
    形，且原告於購買82－91地號土地之時，並不知悉系爭土地
    遭被告等人占用，係於欲申請建照在82－91地號土地上興建
    建物，才得知被占用一事。再依桃園縣政府之函文，亦可知
    悉，原告所有之系爭土地並未曾申請任何建築，且依被告所
    有之系爭建物之使用執照觀之，系爭建物之停車空間應係設
    於地上一層，且地下室僅係供儲藏室之用，亦可證被告就系
    爭土地實屬無權占有。既原告為系爭土地之所有權人，而被
    告並無權占有使用系爭土地，原告當可請求被告回復原狀並
    返還之。至被告雖稱得主張越界建築，然被告占用原告之系
    爭土地既非房屋，僅係車道，被告自無主張越界建築之餘地
    。爰依民法第767 條所有物返還請求權及所有權妨害除去請
    求權之規定請求被告將系爭占有土地回覆原狀並返還與原告
    。並聲明：除供擔保金額外，餘如主文所示。
二、被告則以：
    被告係坐落於桃園縣中壢市○○○段舊社小段82－81地號土
    地之共有人暨其上系爭建物之所有權人。而系爭建物所坐落
    之82－81地號土地及系爭土地原皆係李榮華所有，係李榮華
    與訴外人大莊建設有限公司（下稱大莊公司）欲合建被告現
    所買受之系爭建物，而由李榮華提供興建，且就李榮華與大
    莊公司所簽立之合建契約中即載明「因82－20地號不能分割
    ，致改為興建五戶透天別墅」及「82－20地號地下室連代施
    工至平面為止」即可證，當初李榮華已同意提供系爭土地供
    作地下室車道之用，並已出賣與被告等人。又大莊公司嗣後
    雖無力興建，而改由訴外人黃鳳林興建，然李榮華亦係系爭
    建物其中一戶別墅之起造人，足證李榮華確已同意提供系爭
    土地供作車道之用。再既原告於購買82－91地號土地時已目
    睹系爭土地供作地下車道使用之現況，仍買受82－91地號土
    地，當無權利保護之必要。又原告所有之82－91地號土地既
    亦係李榮華所出賣，因而李榮華必定知悉黃鳳林越界利用系
    爭土地興建車道一事，則被告亦得主張依民法上越界建築之
    規定向原告購買系爭土地。並聲明：原告之訴駁回。願供擔
    保，請准宣告免為假執行。
三、兩造就原告係桃園縣中壢市○○○段舊社小段82－91地號土
    地之共有人，而被告所有之系爭建物，其供地下室出入之車
    道占用82－91地號土地如附圖所示編號A 面積10平方公尺、
    附圖所示編號B 面積8 平方公尺及附圖所示編號C 面積1 平
    方公尺等情，皆不爭執，復有土地登記第二類謄本及內政部
    國土測繪中心之鑑定圖可稽（見本院卷第4 、第5 、第116
    頁），皆堪信為真實。
四、原告主張被告未具合法權源，無權占用系爭土地，請求被告
    回復原狀並返還之，被告則以上開情詞置辯，則本件應審究
    之爭點即為被告究有無合法權限占用系爭土地，供作地下室
    出入車道之用？原告得否請求被告就系爭土地回復原狀並返
    還之？經查：
（一）按「所有人對於無權占有或侵奪其所有物者，得請求返還
      之。對於妨害其所有權者，得請求除去之。」，民法第76
      7 條前段、中段定有明文；以無權占有為原因，請求返還
      土地者，占有人對土地所有權存在之事實無爭執，而僅以
      非無權占有為抗辯者，土地所有權人對其土地被無權占有
      之事實無舉證責任，占有人自應就其取得占有係有正當權
      源之事實證明之，此有最高法院85年度台上字第1120號判
      例可資參照。而本件被告既就占用系爭土地等情並不爭執
      ，惟主張渠等係有權占有，自應就有權占有一事負舉證責
      任。
（二）被告雖抗辯系爭土地供被告所有之系爭建物地下室停車場
      出入車道之用，係原所有權人李榮華與大莊公司合建系爭
      建物時所同意，且嗣後雖大莊公司無力興建而改由黃鳳林
      興建，惟系爭土地仍係供系爭建物地下室出入車道之用，
      且依李榮華亦擔任系爭建物其中一戶別墅之起造人一事，
      足認系爭土地早已由李榮華出賣於被告等人，則李榮華再
      將系爭土地出賣與原告等人，應係李榮華一地二賣。然為
      原告否認，就此，被告雖提出李榮華與大莊公司之合建契
      約書為證（見本院卷第28至36頁），觀之該契約書其上雖
      載有「李榮華願將其所有坐落於中壢市三座屋舊社小段82
      －74、82－20等兩筆地號…82－20地號多餘面積分割給李
      榮華保留」、「因82－20地號不能分割致改興建五戶透天
      別墅地下一層，地上四層」及「82－20地號地下室連代施
      工至平面為止。」等字樣，惟系爭合建契約書上並未就82
      －20地號分割面積、位置特定，且所謂82－20地號地下室
      連代施工至平面為止究指為何，亦不明確。再大莊公司嗣
      後無力興建，改由黃鳳林興建系爭建物復為兩造所不爭執
      ，而由被告另行提出之大莊公司因無力營造，改由黃鳳林
      繼續施作時所出具之承諾書（見本院卷第51頁），其上即
      明白載明「大莊公司於坐落中壢市○○○段舊社小段82－
      74地號1 筆土地，面積353 平方公尺，與李榮華先生簽立
      合作興建房屋契約，規劃為地上肆層，地下壹層之透天別
      墅五戶」等字樣，則縱李榮華前與大莊公司合意由李榮華
      提供82－74地號及82－20部分土地為合建之用，然事後於
      轉由黃鳳林興建時，已改約定僅就82－74地號為合建等情
      ，應堪認定。又被告雖稱李榮華於黃鳳林興建系爭建物時
      ，亦擔任其中一戶別墅之起造人，堪認占用系爭土地供作
      系爭建物地下停車場出入車道之用，應係經由李榮華之同
      意，惟衡諸常情，地主與建商於合建時，地主僅係單純提
      供土地供合建之用，並不涉入興建事宜，而係全權交由建
      商興建，則縱地主擔任起造人，然其並未親身參與建築事
      項，僅憑李榮華擔任系爭建物之起造人之一等情，尚不足
      認定占用系爭土地係經由其同意。
（三）至被告所稱，被告所占用之系爭土地係經由李榮華所出賣
      ，然被告迄今皆未提出李榮華出賣系爭土地與被告之證據
      ，僅空言指稱系爭土地係向李榮華所購買，且僅依被告等
      人現占用系爭土地之事實，皆不足證明系爭土地係經由李
      榮華出賣與被告等人，或係經由李榮華同意被告等人得使
      用系爭土地。復依桃園縣政府98年1 月6 日府工建字第09
      80006318號函及其所附之系爭建物使用執照存根及相關圖
      說影本（見本院卷第79至82頁），可知系爭建物之停車空
      間本應設置於地上1 樓，而地下室僅係供儲藏物品之用，
      且80－91地號土地並未有任何申請建築之相關資料，更可
      佐證被告占有系爭土地實係無權占有。被告所稱系爭土地
      係有權占用云云，並不足採。
（四）從上可知，被告雖抗辯占用系爭土地係基於有權占有，惟
      被告並未舉證證明，渠等占用系爭土地係基於合法之權源
      已如前述，則被告既有占有系爭土地之事實，且復未能舉
      證證明占用系爭土地係基於有權占有，則被告等人無權占
      有系爭土地等情，足堪認定。
（五）按「土地所有人建築房屋非因故意或重大過失逾越地界者
      ，鄰地所有人如知其越界而不即提出異議，不得請求移去
      或變更其房屋。但土地所有人對於鄰地因此所受之損害，
      應支付償金。前項情形，鄰地所有人得請求土地所有人，
      以相當之價額購買越界部分之土地及因此形成之畸零地，
      其價額由當事人協議定之；不能協議者，得請求法院以判
      決定之。」民法第796 條定有明文。惟得以適用民法第79
      6 條越界建築之規定，應係限於建築房屋踰越地界者，惟
      本案係供系爭建物地下室出入之車道逾越地界，並非系爭
      房屋踰越地界，顯非民法第796 條所適用之情形，則被告
      辯稱得主張越界建築云云，當無理由，並不足採。
（六）次按，「所有人對於無權占有或侵奪其所有物者，得請求
      返還之。對於妨害其所有權者，得請求除去之。」民法第
      767 條前段、中段定有明文。則原告既為系爭土地之所有
      權人，而被告無合法權限於其上使用系爭土地，供作車道
      之用，則原告當得請求被告就系爭土地回復原狀，並返還
      之。
五、既被告占用系爭土地係無權占有，則原告本於系爭土地之所
    有權人，主張依民法第767 條所有物返還請求權及所有權妨
    害除去請求權之規定，請求被告將附圖所示A 部分其上之車
    道屋頂、附圖所示B 部分之車道及附圖所示C 部分上之鐵板
    拆除，並將附圖所示A 、B 部分填土，至與桃園縣中壢市○
    ○○段舊社小段82－91地號土地其他地面一致之高度後，將
    附圖所示A 、B 、C 之部分返還與原告，為有理由，應予准
    許。又兩造分別陳明願供擔保，請准宣告假執行及免為假執
    行，經核均合於法律規定，爰分別酌定相當之擔保金額准許
    之。
六、本件事證已臻明確，兩造其餘攻擊、防禦方法及未經援用之
    證據，經本院審酌後，認對本件判決之結果不生影響，爰不
    予一一論述，附此敘明。
七、據上論結，原告之訴有理由，依民事訴訟法第78條、第390
    條、第392條第2項，判決如主文。
中    華    民    國    98    年    12    月    29    日
                  民事第二庭 審判長 法  官  劉克聖
                                    法  官  劉佩宜
                                    法  官  陳彥年
以上正本係照原本作成。
如對本判決上訴，須於判決送達後20日內向本院提出上訴狀。
中    華    民    國    98    年    12    月    29    日
                                    書記官  劉霜潔

司法院資訊處製作；財團法人民間司法改革基金會備份。
